【裁判字號】    97,重上更(六),258
【裁判日期】    971022
【裁判案由】    違反貪污治罪條例
【裁判全文】
臺灣高等法院臺南分院刑事判決   97年度重上更(六)字第258號
上  訴  人  臺灣雲林地方法院檢察署檢察官
上  訴  人
即  被  告  甲○○
選任辯護人  林瑞成律師
上  訴  人
即  被  告  丙○○
選任辯護人  陳文忠律師
        人  蔡青芬律師
上  訴  人
即  被  告  乙○○
上  訴  人
即  被  告  戊○○
上二人共同
選任辯護人  本院公設辯護人丁○○
上列上訴人因被告違反貪污治罪條例等案件，不服臺灣雲林地方
法院87年度訴字第151號中華民國88年8月20日第一審判決（起訴
案號：臺灣雲林地方法院檢察署87年度偵字第1108、1122、1123
、1245、1474、1559、1784號），提起上訴，判決後經最高法院
第六次發回更審，本院判決如下：
    主  文
原判決關於甲○○、乙○○違背職務收受賄賂部分；丙○○違背
職務要求賄賂部分，暨戊○○部分均撤銷。
甲○○、乙○○、丙○○、戊○○均無罪。
    理  由
一、公訴要旨：
（一）起訴事實：、甲○○係雲林縣崙背鄉鄉長，丙○○係該鄉
      公所秘書室總務，均係依法令服務於地方自治團體所屬機
      關而具有法定職務權限之公務員。緣雲林縣崙背鄉公所自
      民國 (下同）八十四年六月間起，陸續辦理如附表一所示
      各項營建工程之發包作業，甲○○基於鄉長之職權，對於
      工程發包方式及發包作業之實施，負有決定及執行監督之
      職責，丙○○則協助總務辦理工程招標業務。丙○○明知
      甲○○與包商戊○○二人，係以假比價方式由戊○○得標
      後，再由甲○○向戊○○索取賄款，竟與甲○○基於共同
      之犯意聯絡，由甲○○指定未具投標資格之戊○○承作，
      並由戊○○先行提供參與投標廠商，再由甲○○依其所提
      供之特定廠商指定通知參與投標，至如何借牌辦理假比價
      ，則由戊○○自理。甲○○再將附表一編號1部分交予不
      知情之該鄉公所總務人員趙惠平（業經判決無罪確定）辦
      理招標事宜，附表一編號2、3部分交予知情之該鄉公所總
      務人員丙○○辦理招標事宜，結果以下各項營建工程，均
      由戊○○借牌之廠商得標承作。嗣再由丙○○依甲○○指
      示，出面向戊○○要求將賄款直接交付知情有犯意聯絡，
      經營富川洋酒行之甲○○胞弟乙○○收受轉交，其招標及
      交付賄款過程如下：
    １戊○○因自己並無營造公司執照 ，為能承包附表一編號1
      所示工程，即雲林縣崙背鄉「羅厝公墓廟宇管理室廁所牌
      樓金亭」工程，乃分別向太龍營造有限公司（下稱太龍公
      司）實際負責人邱允條、勝大營造有限公司（下稱勝大公
      司）負責人王鴻琴、銘晟營造有限公司（下稱銘晟公司）
      實際負責人甘幸以借牌（邱允條、王鴻琴、甘幸以均經判
      決無罪確定），及向張水富（經原審通緝）、沈桂蘭（業
      以偽造私文書判處有期徒刑一年緩刑四年確定）二人，借
      用雲祥營造有限公司（下稱雲祥公司）牌照，提供甲○○
      交由不知情之趙惠平簽報甲○○指定通訊比價廠商，甲○○旋批示由戊○○提供之四家營造廠商辦理通訊比價招標
      ，由趙惠平分別郵寄標函給指定之四家廠商，四份標函之
      工本費共新台幣 (下同）二千八百元，悉由戊○○繳納。
      嗣戊○○分向該四家廠商收取標函後，同時向太龍、勝大
      、銘晟、雲祥四家公司，取得廠商之營業登記證、公司執
      照、納稅等相關證件及資料，除與不知情之胞妹顏瓊紋共
      同製作同意借牌之太龍、勝大、銘晟、雲祥四家公司之標
      單、投標廠商印模及資格證件表，投標之價格分別為太龍
      公司三百三十五萬元、雲祥公司三百四十萬元、勝大公司
      三百六十萬元、銘晟公司三百五十萬元外，戊○○復籌得
      該四家廠商之投標保證金，分別郵寄崙背鄉公所進行假比
      價投標本件工程。八十四年六月十日上午十時三十分，在
      崙背鄉公所內開標，由不知情之崙背鄉公所民政課技士張
      俊偉（業經不起訴處分確定）負責審標、主計主任賴寶設
      負責監標，趙惠平負責開標函、記錄及退還保證金，開標
      時僅戊○○一人到場，開標結果由戊○○以太龍公司名義
      標得，總價為三百三十五萬元，與核定底價三百三十五萬
      五千元僅相差五千元。開標結束後，趙惠平即將未得標之
      雲祥、勝大、銘晟等三家廠商之保證金，悉退還由戊○○
      代理領回。
    ２八十五年二月間，崙背鄉公所辦理附表一編號2所示，即
      「崙背鄉羅厝公墓墓區綠化美化第一期工程」招標前，甲○○亦以同一方法，由戊○○提供勝大公司、太龍公司、
      巨筑營造有限公司（下稱巨筑公司）、東資營造有限公司
      （下稱東資公司）四家營造廠商予丙○○。由丙○○依照
      戊○○提供之四家廠商簽請鄉長甲○○批示，甲○○因公
      外出，乃指示不知情之秘書廖仕榮批示，指定由戊○○提
      供之該四家營造廠商辦理通訊比價，繼由丙○○郵寄標函
      等投標資料給該四家廠商，四份標函工本費共二千八百元
      悉由戊○○繳納。嗣戊○○即分別向太龍、勝大、巨筑、
      東資四家公司借牌，但僅得太龍公司實際負責人邱允條、
      勝大公司負責人王鴻琴、巨筑負責人王振芳（業經判決無
      罪確定）之同意允借參與比價，東資公司則未予同意。戊○○在取得太龍、勝大、巨筑公司同意並取得標函後，由
      自己和不知情之顏瓊紋分別製作太龍、勝大、巨筑公司之
      標單等投標比價文件，工程投標金額分別為太龍公司三百
      萬元、勝大公司二百九十萬元、巨筑公司二百八十五萬元
      ，並蓋用各該營造公司之公司章及負責人章後，再由戊○○籌得該三家廠商之投標保證金後，分別郵寄崙背鄉公所
      進行假比價。崙背鄉公所於八十五年三月七日下午三時三
      十分開標，由不知情之崙背鄉公所民政課技士林標財負責
      審標、主計主任賴寶設負責監標，丙○○負責開標函、記
      錄及退還押標金，戊○○則到場等待開標。開標後果由戊○○以巨筑公司名義標得，得標總價為二百八十五萬元，
      與核定底價二百八十七萬元相差二萬元。開標結束未得標
      廠商之投標保證金，亦由戊○○蓋用勝大、太龍二家廠商
      之公司及負責人章後領回。
    ３甲○○於上開附表一編號1、2之二件工程相繼發包，並均
      依約由戊○○得標承作，且尚有崙背鄉羅厝公墓墓區綠化
      美化第二期工程（如附表一編號3）將陸續發包，乃於八
      十五年十一月間，透過秘書室總務丙○○向戊○○要求給
      付賄款，丙○○明知公務員向承包廠商索取賄款係貪污行
      為，竟與甲○○共同基於違背職務收受賄賂之犯意聯絡，
      由丙○○依甲○○指示崙背鄉羅厝公墓墓區綠化美化第二
      期工程（如附表一編號3）亦將由戊○○承作為由，連同
      附表一編號1、2之二件工程共三件工程向戊○○索取賄賂
      約一百零六萬元，並指示戊○○直接把錢拿到甲○○胞弟
      乙○○所經營之富川洋酒行（設於雲林縣崙背鄉○○路七
      三號），交給乙○○收受。戊○○答應其要求，即於八十
      五年十一月三十日，向巨筑公司負責人王振芳借得一百十
      萬元現金，存入其父顏振明於土庫鎮農會之帳戶，繼於同
      年十二月二日，提領一百零六萬元現金，趕赴乙○○之富
      川洋酒行，乙○○非公務員，明知該筆賄款，係其胞兄甲○○擔任鄉長向營造廠商索取之賄款，仍基於共同之犯意
      聯絡，予以收受再轉交予甲○○。
    ４戊○○支付賄款後，崙背鄉公所於八十五年十二月十一日
      ，招標附表一編號3所示即「崙背鄉羅厝公墓墓區綠化美
      化第二期工程」，戊○○將準備參與比價之勝大、太龍、
      巨筑、泰富營造有限公司（下稱泰富公司）四家營造商告
      訴丙○○，由丙○○簽請鄉長甲○○批示，經甲○○指示
      不知情之秘書室小姐蓋章核示後，由丙○○郵寄標函予上
      開四家廠商。嗣戊○○分別向該四家公司借牌（泰富公司
      之負責人為沈桂蘭及張水富），收回四家廠商之標函，並
      取得該四家廠商之營業登記證、營業執照、納稅資料等參
      與比價所需之相關文件後，旋由其自己與不知情之顏瓊紋
      分別製作太龍、勝大、巨筑、泰富營造之標單，並借得各
      該營造公司之公司及負責人章蓋用，再由戊○○繳納該四
      家廠商之投標保證金後，分別郵寄崙背鄉公所進行假比價
      。崙背鄉公所於八十五年十二月十一日上午十時三十分開
      標，由林標財負責審標、主計主任賴寶設負責監標，丙○○亦負責開標函、記錄及退還押標金，開標時僅戊○○到
      場，結果亦由戊○○以巨筑公司之二百八十萬元最低（勝
      大公司印鑑不符、泰富公司三百二十萬元、太龍公司二百
      九十萬元）標得，與核定底價二百八十五萬五千元相差五
      萬五千元。
（二）起訴法條：貪污治罪條例第4條第1項第3款、第11條第1項
      。
（三）起訴證據：
      本件公訴意旨認被告涉犯上開貪污治罪條例第4條第1項第
      3款、第11條第1項等罪嫌，係以被告戊○○於雲林縣調查
      站供詞、借牌廠商邱允條、王振芳、王鴻琴、甘幸以、沈
      桂蘭證詞，及簽呈、底價單、比價紀錄表、標單、工程合
      約書匯票請購單、日記帳、帳簿等件資為論據。
二、本院之判斷
（一）按犯罪事實應依證據認定之，無證據不得認定犯罪事實，
      刑事訴訟法第154條第2項定有明文。又不能證明被告犯罪
      者，應諭知無罪之判決，刑事訴訟法第301條第1項亦定有
      明文。另「刑事訴訟法第161條第1項規定：檢察官就被告
      犯罪事實，應負舉證責任，並指出證明之方法。因此，檢
      察官對於起訴之犯罪事實，應負提出證據及說服之實質舉
      證責任。倘其所提出之證據，不足為被告有罪之積極證明
      ，或其指出證明之方法，無從說服法院以形成被告有罪之
      心證，基於無罪推定之原則，自應為被告無罪判決之諭知
      。」最高法院92年臺上字第128號判例要旨可資參照。而
      刑事訴訟法上所謂認定犯罪事實之證據，係指足以認定被
      告確有犯罪行為之積極證據而言，該項證據自須適合於被
      告犯罪事實之認定，始得採為斷罪資料；而認定不利於被
      告之事實，須依積極證據，苟積極證據不足為不利於被告
      事實之認定時，即應為有利於被告之認定，更不必有何有
      利之證據。且刑事訴訟上證明之資料，無論其為直接或間
      接證據，均須達於通常一般之人均不致有所懷疑，而得確
      信其為真實之程度，始得據為有罪之認定，若其關於被告
      是否犯罪之證明未能達此程度，而有合理懷疑之存在，致
      使無從形成有罪之確信，根據「罪證有疑，利於被告」之
      證據法則，即不得遽為不利被告之認定（參照最高法院29
      年上字第3105號、30年上字第816號、76年臺上字第4986
      號判例）。
（二）訊據被告甲○○、乙○○、丙○○、戊○○四人，甲○○
      、丙○○均辯稱：都是依據規定辦理，沒有收受賄賂等語
      ；乙○○辯稱：伊沒有收到錢等語；戊○○辯稱：伊沒有
      行賄等語。
（三）經查：
  甲、證據能力方面：
    １被告（證人）戊○○87年3月10日於調查站之陳述無證據
      能力
      ａ按被告之自白，如出於詐欺者，應無證據能力，刑事訴
        訟法第156條第1項，定有明文。又按筆錄內所載之被告
        之陳述，與錄音錄影之內容不符者，其不符之部分，不
        得作為證據，刑事訴訟法第100條之1第2項 ，亦定有明
        文。
      ｂ被告戊○○於八十七年三月十日，在雲林縣調查站接受
        調查時，固供稱：「我於八十五年三月及十二月間，向
        崙背鄉公所承攬『羅厝公墓墓區及綠化美化工程』第一
        期、第二期時，曾交付一百零六萬元之工程回扣款給甲○○，係透過甲○○弟乙○○轉手，亦即我於八十五年
        十二月二日，在我父親顏振明土庫鎮農會帳號0000
        0000000000號戶頭內，提領一百零六萬元出
        來，於當日由我獨自駕車將上述一百零六萬元之工程回
        扣款，送到崙背鄉乙○○經營之某洋酒行交給乙○○，
        當時只有我及乙○○在場。八十五年十二月二日之前數
        日，丙○○在崙背鄉公向我表示八十五年三月發包之羅
        厝公墓綠化工程第一期工程已由我承作，鄉長甲○○指
        示羅厝公墓綠化工程第二期工程，將於八十五年十二月
        十一日開標，由我來承作，但是前後一、二期工程款約
        二成計一百零六萬元之回扣必須給付鄉長甲○○，但不
        必直接交給甲○○。丙○○隨即指示我將上述一百零六
        萬元工程回扣款，交付給某洋酒行之甲○○弟乙○○。
        由於我自有資金不足，仍向巨筑公司負責人王振芳商借
        一百十萬元。王振芳允於八十五年十一月三十日將借給
        我一百十萬元，現金交給我，便於當日將此一百零六萬
        元現金存入我父親在土庫鎮農會帳號00000000
        000000號戶頭內，八十五年十二月二日我自上述
        我父親顏振明帳戶內提領一百零六萬元，並於當日赴崙
        背鄉某洋酒商行將錢交給乙○○，隨即我便離開．．」
        等語。
      ｃ經查，調查站前述期日訊問之全程錄影帶，經原審調取
        後會同調查站製作筆錄人員、被告等人勘驗結果：訊問
        人員確有向被告戊○○勸說：「依貪污治罪條例規定，
        自白或自首可以減輕其刑，．．．鄉長已經承認了」等
        語，及於十三時零二分時，製作筆錄之調查員李應泉問
        被告戊○○說「乙○○拿一百零六萬元有無說什麼？」
        ，戊○○答：「拿了就走」，此外因錄音效果不佳，不
        清晰，冷氣吵雜聲太大致訊問的具體內容聽不清楚等情
        形，有卷附之原審88年6月2日勘驗筆錄為憑。
      ｄ鄉長甲○○於本件自始至終均否認其犯行，則訊問人員
        以「鄉長已經承認了」等語勸誘被告戊○○，致被告戊○○而為87年3月10日行賄之自白 ，其自白係出於調查
        人員之詐欺，應堪認定。再參酌前述訊問之錄音帶，因
        錄音效果不佳，不清晰，冷氣吵雜聲太大致訊問的具體
        內容聽不清楚等情形，則該筆錄內所載之被告戊○○的
        陳述，與錄音錄影之內容是否相符？亦非無疑。
      ｅ又在調查站製作筆錄後，隨即移送臺灣雲林地方法院檢
        察署訊問，被告戊○○於該日之偵訊筆錄雖供稱在調查
        站筆錄自白部分均實在，然同時供承：「我要補充一點
        ，我在調查站自首部分，總務丙○○他是向我說：『鄉
        長叫我先拿一百多萬元借他，這是在調查站筆錄做完後
        才想到的，調查員叫我到貴署再補充就可以』」等語，
        參酌被告戊○○此部分之補充，則被告戊○○前述調查
        站之供述其真意乃指乙○○所拿之一百零六萬元為借款
        ，則被告戊○○前述於調查局之供述，是否為行賄之自
        白，亦屬有疑。
      ｆ綜上被告戊○○87年3月10日於調查站之供述，是否可
        以認為行賄犯行之自白，非屬無疑，且縱認其為自白，
        因該自白係出於詐欺者，亦應認該自白無證據能力。又
        戊○○該日之供述既出於調查人員之詐欺，即非出於戊○○之自由意志，且戊○○該日於調查站之供述，與其
        於本院更四審時之證述不符，其於調查站之供述，當然
        不具有較可信之特別情況，則證人戊○○於該日調查站
        所為乙○○等人收賄之供述，對於被告甲○○、乙○○
        、丙○○三人，亦無證據能力。
    ２被告戊○○配偶潘惠娥所寫之日記帳有証據能力
      ａ按「除前三條之情形外，下列文書亦得為證據：1.除顯
        有  不可信之情況外，公務員職務上製作之紀錄文書、
        證明文書。2.除顯有不可信之情況外，從事業務之人於
        業務上或通常業務過程所須製作之紀錄文書、證明文書
        。3.除前二款之情形外，其他於可信之特別情況下所製
        作之文書」，刑事訴訟法第159條之4定有明文。
      ｂ查被告戊○○之配偶潘惠娥於原審証述（因証人潘惠娥
        係被告戊○○之配偶，依當時有效之刑事訴訟法規定，
        無須具結，原審乃因而未諭知具結，依刑事訴訟法施行
        法第7條之3但書規定有証據能力）「戊○○花錢須向伊
        拿，戊○○有說時才由伊記載，日記帳上『八十五年十
        二月二日、崙背、f、一百零六萬元』係伊記的」等語
       （見原審卷三第六十八頁），顯見該日記帳上之「八十
        五年十二月二日、崙背、f、一百零六萬元」之記載，
        確係証人潘惠娥依被告戊○○之交代而如實記下。
      ｃ再觀之該日記帳第四頁所載（見同偵卷第一一四頁），
        除有「八十五年十二月二日、崙背、f、一百零六萬元
        」之記載外，另自同年十一月十三日起至同年十二月三
        日止，均有就每項支出之現金或收入（諸如現金、向他
        人之借款）之科目詳細記載，各該記載均係就各項支出
        逐日詳予登載，且每項支出或收入之科目、原因、金錢
        均清楚，不易混淆，此外，又佐以被告戊○○係於八十
        七年三月三日「第一次」接受雲林縣調查站之偵訊，自
        八十五年十二月二日支付一百零六萬元與「崙背、f」
        後，迄至八十七年三月三日「第一次」接受雲林縣調查
        站時，已逾一年餘，被告戊○○當無預見其因支付該筆
        款項，將因而涉及行賄或其他與公務員不當交易之犯罪
        行為，而故為該項記載，並預將該項日記帳之記載作為
        日後「呈堂之証據」，亦無証據足証被告戊○○有以該
        項日記帳之記載，而故意「誣陷」被告甲○○或其他公
        務員，從而本院認上開日記帳之記載，係在有可信之特
        別情況下所製作之文書，依刑事訴訟法第一百五十九條
        之四第三款之規定，自有証據能力。
    ３証人王鴻琴、甘幸以、王振芳、沈桂蘭、趙世榮等人於法
      務部調查局雲林縣調查站及檢察官偵查中之供証，均係刑
      事訴訟法修正施行前，依法定有效程序進行之訴訟程序，
      且被告等人及其辯護人均不爭執上開証人於調查站及偵查
      中供証之証據能力；另本院審酌証人王鴻琴、甘幸以、王
      振芳、沈桂蘭、趙世榮等人於調查站及偵查中所為之供証
      ，尚難認有何違背彼等自由意思而違法取得証詞之情事，
      且証人王鴻琴、甘幸以、王振芳、沈桂蘭等四人又於偵查
      中以「証人」身分具結作証（分見編號十三號偵卷第七十
      五頁反面起，編號十五號偵卷第一七五頁起），依証人王
      鴻琴、甘幸以、王振芳、沈桂蘭、趙世榮等人於調查站及
      偵查中之供証之情況，認為適當，揆之上開規定，証人王
      鴻琴、甘幸以、王振芳、沈桂蘭、趙世榮等人於調查站及
      偵查中之供証，均得作為本件之証據。
  乙、實體方面：
    １如附表一所示之工程招標比價結果固均由被告戊○○借牌
      之公司得標承作。
      此部分事實，業據被告戊○○迭於於雲林縣調查站及歷次
      偵審中供承不諱，並經證人即協助被告戊○○製作標單之
      顏瓊紋在原審結證屬實，復與証人即原審同案被告邱允條
      、王鴻琴、甘幸以、王振芳、沈桂蘭等人，分別在調查站
      供証，及同案被告邱允條、王鴻琴、甘幸以、王振芳、沈
      桂蘭於偵查中以証人身分具結証述如何將公司牌照借予被
      告戊○○比價標工程之情節相符（偵查中筆錄見編號十五
      號偵卷第一七五頁起、編號十三號偵卷第七十六頁起）；
      並有系爭三件工程參與比價之各廠商標單、投標廠商印模
      及資格證件表影本、國內匯票請購單、投標押標金匯票、
      押標金退還清冊、比價紀錄表等影本附卷足稽，堪予認定
      。
    ２惟尚無證據足資證明被告戊○○行賄及被告甲○○、乙○○、丙○○三人收賄之犯行。
      ａ被告戊○○87年3月10日於調查站之行賄自白及被告甲○○、乙○○、丙○○三人收賄之證述，均無證據能力
        ，已如前述。
      ｂ被告戊○○嗣在檢察官偵查中雖供承：「我要補充一點
        ，我在調查站自首部分，總務丙○○他是向我說：『鄉
        長叫我先拿一百多萬元借他』」、「是在第二期尚未比
        價之前，丙○○親自跟我說鄉長要向我借一百多萬元，
        叫我將錢直接拿給鄉長的弟弟所經營的洋酒行。是的，
        我是向巨筑的負責人王振芳借一百十萬元，再提領現款
        一百零六萬元給乙○○。因扣除要繳之會款後剩一百零
        六萬元。丙○○沒說鄉長怎麼還（指借款怎麼還）。甲○○、丙○○至今為止仍沒有提及一百零六萬元如何還
        」、「（問：土庫鎮農會顏振明的帳戶是你在使用？）
        答：是的。（問：當初向王振芳借一百十萬元是為了付
        給乙○○一百零六萬元？）答：是的。（提示乙○○之
        照片，問：是否認識此人？）答：即是乙○○。」（見
        八十七年度偵字第一一０八號卷第一二四、一六九、二
        ０二頁）」。繼在原審亦迭供稱：「（問：你對檢察官
        起訴之事實第三項有何意見？）對的，但不是說回扣款
        ，是我借的錢（應是指借他的錢）」、「是甲○○說要
        向我借一百多萬元」、「不是工程款要向我借錢，是說
        他需要錢要向我借錢的，是丙○○向我講的，我一百零
        六萬元有交給乙○○，交給他時，乙○○都沒說什麼」
        、「他沒說什麼時候還，到現在還沒有還，利息怎樣算
        也沒有講」等語。惟未指該一百零六萬元為賄款，固尚
        難因乙○○或甲○○嗣後未還錢，即認係賄款。且甲○○、乙○○在雲林縣內之金融機構，所設置之帳戶內，
        亦查無該筆一百零六萬元賄款流向之具體證據。
      ｃ被告戊○○配偶潘惠娥所寫之日記帳上固有「八十五年
        十二月二日、崙背、f、一百零六萬元 」之記載，且證
        人潘惠娥並證述：「戊○○花錢須向伊拿，戊○○有說
        時才由伊記載，日記帳上『八十五年十二月二日、崙背
        、f、一百零六萬元』係伊記的」等語（見原審卷三第
        六十八頁），足見該日記帳上之「八十五年十二月二日
        、崙背、f、一百零六萬元」之記載 ，確係証人潘惠娥
        依被告戊○○之交代而如實記下，已如前述。惟該日記
        帳之記載，並無支出之原因，僅從該日記帳上『一百零
        六萬』之記載，尚無從認定其支出之原因，更無從據而
        認定被告戊○○有行賄一百零六萬元及被告甲○○、乙○○、丙○○三人有收賄一百零六萬元。
      ｄ本件是否以假比價方式由被告戊○○得標之事實部分不
        能證明
        I被告戊○○另於雲林縣調查站供稱：甲○○向其洩露
          底價為羅厝公墓廟宇管理室廁所樓金亭約三百四十萬
          元，公墓綠化美化第一期工程及第二期均約三百萬元
          （見偵一一八ｏ卷第一○八頁），惟實際上甲○○核
          定之底價，羅厝公墓廟宇管理室廁所樓金亭日三百三
          十五萬五千元，與戊○○所稱尚有四萬五千元差距，
          公墓綠化美化第一期工程為二百八十七萬元，與戊○○所稱尚有十三萬元差距，第二期為二百八十五萬五
          千元，與戊○○所稱尚有十四萬五千元差距，故尚難
          認係甲○○洩露底價給戊○○。
        II況崙背鄉公所發包工程之招標程序，係經鄉公所擬定
          計畫書，送鄉民代表會審查通過，由鄉公所委由工程
          顧問公司編列工程計畫及預算書，由鄉公所總務課、
          主計室、公所祕書呈鄉長核章，報縣政府備查，於辦
          理公開招標時，始由鄉長核定底價之情，經證人廖文
          得、顏振通、張俊偉於本院更二審證述明確，並有工
          程預算書、明細表、單會分析表、工程數量計算表、
          工程基本單價計算表附在本院更二卷可憑，故工程總
          價非機密，有經驗之廠商對工程投標金額，常能正確
          估算，與底標不相上下，故不能因戊○○得標，即認
          甲○○有洩露底價情事。
        III至公墓綠化美化第一期、第二期工程未得標廠商之押
          標  金，由丙○○退還給戊○○，係因具領人只要備
          妥證件即可領回押標金，此有證人李錫源證述在卷
          ．故亦不得因戊○○領回押標金而認戊○○有行賄、
          甲○○、丙○○有收受賄賂情事。
      ｅ再查：公墓綠化美化第一期、第二期工程之工程款為二
        百八十五萬元、二百八十萬元，則其二成應為一百十三
        萬元，非一百零六萬元，戊○○交付一百零六萬元，亦
        與工程款二成之金額不符。
      ｆ此外借牌廠商邱允條、王振芳王鴻琴、甘幸以、沈桂蘭
        證詞，及簽呈、底價單、比價紀錄表、標單、工程合約
        書匯票請購單、帳簿僅證明被告戊○○有借牌參與投標
        並得標，惟被告甲○○、丙○○二人均否認知悉被告戊○○借牌之情事，而前述證據並不能資為證明被告甲○○、丙○○二人知悉被告戊○○借牌之情事，從而亦無
        從據而進一步推論被告甲○○卻有洩露底價情事，亦無
        從證明被告等人有收取回扣或行賄之事實。
    ３綜上所述，公訴人所提出之證據，或其指出證明之方法，
      未能使本院之心證達到確信其為真實之程度，就被告戊○○是否涉犯公訴意旨所指行賄犯行，就被告甲○○、乙○○、丙○○三人是否涉犯公訴意旨所指收賄犯行，均仍有
      合理懷疑之存在，揆諸前揭法條及判例意旨，自應為被告
      四人無罪之諭知。
三、原審判決疏未查明，遽對被告四人論罪科刑，顯有未洽，被
    告四人上訴指摘原判決不當，為有理由，應由本院撤銷原審
    判決，另為諭知被告四人無罪之判決。
四、對於檢察官移送併辦（併辦案號：臺灣雲林地方法院檢察署
    87年度偵字第1600、1601、1950號）意旨之判斷：
（一）併辦意旨略以：被告戊○○於八十五年十二月間，借牌承
      作雲林縣臺西鄉公所於八十五年十、十一月間，辦理附表
      二編號01至10所示村巷道排水公用工程招標，因當時為雲
      林縣臺西鄉鄉長之林金城  (另案最高法院審理中)與戊○○本即認識，而當時為臺西鄉公所秘書室總務之趙世榮 (
      另案最高法院審理中)又與戊○○私交甚篤。由林金城指
      定未具投標資格之戊○○承作，並指示趙世榮配合辦理，
      至如何借牌及辦理假比價，則由戊○○自理。林金城、趙
      世榮為使戊○○順利取得附表所示工程施作，於附表二所
      示工程招標時，由林金城指示趙世榮，依戊○○提供廠商
      名單配合郵寄標函，或直接將標單，交由戊○○領取。上
      開工程招標，戊○○計於八十五年十月二十八日（附表二
      編號01至05）、八十五年十一月九日（附表二編號06至07
      ）、八十五年十一月二十二日（附表二編號08至10），接
      續三次辦理借牌承作雲林縣臺西鄉公所辦理如附表二所示
      之牛厝村、山寮村、蚊港村、溪頂村、泉州村、和豐村、
      五港村、永豐村、五榔村、富琦村等十村之巷道排水工程
      。 因此戊○○均明知崙背鄉公所鄉長甲○○ (如附表一)
      、 臺西鄉鄉長林金城 (如附表二)，為兌現事先勾結談妥
      之由戊○○借牌承包工程之條件，竟基於行賄之概括犯意
      ，對公務員違背職務之行為，於八十五年十月二十八日、
      及八十六年十月五日，向臺西鄉鄉長林金城行賄五十萬元
      、及二十萬元，並分別經林金城，透過趙世榮收受。
（二）本案既經認定無罪，併辦部分即失所附麗，應退回檢察官
      ，另為處理，檢察官上訴意旨謂併辦部分與本案有連續犯
      關係，應由本院一併審理，為無理由，併此明。
五、適用法條：
    刑事訴訟法第369條第1項前段、第364條、第301條第1項。
本案經檢察官吳忠賢到庭執行職務。
中    華    民    國    97    年    10    月    22    日
                  刑事第三庭    審判長法  官  陳義仲
                                      法  官  宋明中
                                      法  官  蔡勝雄
以上正本證明與原本無異。
檢察官如不服本判決，應於收受本判決後十日內向本院提出上訴
書。其未敘述上訴理由者並得於提起上訴後十日內向本院補提理
由書。
                                      書記官  汪姿秀
中    華    民    國    97    年    10    月    22    日
【附表一】：
 ┌──┬────┬──────┬──────┬──────┬─────┬──┐
 │編號│工程名稱│工 程 底 價 │投標廠商名稱│投 標 金 額 │實際承作人│備考│
 │    │        │ (新台幣)   │            │ (新台幣)   │          │    │
 ├──┼────┼──────┼──────┼──────┼─────┼──┤
 │    │羅厝公墓│三百三十五萬│太龍營造公司│三百三十五萬元          │    │
 │ 1  │廟宇管理│五千元      │勝大營造公司│三百六十萬元│戊○○    │    │
 │    │室廁所牌│            │雲祥營造公司│三百四十萬元│          │    │
 │    │樓金亭  │            │銘晟營造公司│三百五十萬元│          │    │
 ├──┼────┼──────┼──────┼──────┼─────┼──┤
 │    │崙背鄉羅│二百八十七萬│勝大營迼公司│二百九十萬元│          │    │
 │ 2  │厝公墓墓│元          │巨筑營造公司│二百八十五萬元          │    │
 │    │區綠化第│            │太龍營造公司│三百萬元    │戊○○    │    │
 │    │一期工程│            │            │            │          │    │
 ├──┼────┼──────┼──────┼──────┼─────┼──┤
 │    │崙背鄉羅│二百八十五萬│勝大營造公司│印模不清廢標│          │    │
 │    │厝公墓墓│五千元      │太龍營造公司│二百九十萬元│戊○○    │    │
 │ 3  │區綠化第│            │巨筑營造公司│二百八十萬元│          │    │
 │    │二期工程│            │泰富營造公司│三百二十萬元│          │    │
 └──┴────┴──────┴──────┴──────┴─────┴──┘
【附表二】（編號01-05於85.10.28招標、06-07於85.11.09招標
、08 -10於85.11.22招標）：
┌──────────────────────────────────────┐
│臺西鄉公所辦理八十六年度村里巷道排水工程投(得)標廠商、投(得)金額表、#代表   │
├─┬───┬───────┬──┬──────┬─────┬───┬────┤
│編│工  程│  招標、開工  │工程│投標廠商名稱│投標金額  │實際承│公  所  │
│號│名  稱│  完工、驗收  │底價│暨得標廠商  │(新台幣)  │作  者│承辦人  │
├─┼───┼───────┼──┼──────┼─────┼───┼────┤
│  │      │招標：85.10.28│48萬│稻田營造公司│478,000元#│戊○○│丁群峰  │
│01│牛厝村│開工：85.12.02│  元│統暘營造公司│560,000元 │      │趙世榮  │
│  │巷道排│完工：86.01.03│    │坤泰營造公司│550,000元 │      │        │
│  │水工程│驗收：86.02.19│    │得標：稻田  │差底價二千│      │        │
├─┼───┼───────┼──┼──────┼─────┼───┼────┤
│  │      │招標：85.10.28│47萬│稻田營造公司│473,000元#│戊○○│丁群峰  │
│02│山寮村│開工：85.11.08│ 5千│源成土木包工│530,000元 │      │趙世榮  │
│  │巷道排│完工：85.12.31│  元│坤泰營造公司│510,000元 │      │        │
│  │水工程│驗收：86.02.01│    │得標：稻田  │差底價二千│      │        │
├─┼───┼───────┼──┼──────┼─────┼───┼────┤
│  │      │招標：85.10.28│48萬│稻田營造公司│478,000元#│戊○○│丁群峰  │
│03│蚊港村│開工：85.11.08│  元│源成土木包工│540,000元 │      │趙世榮  │
│  │巷道排│完工：85.12.31│    │建超營造公司│500,000元 │      │        │
│  │水工程│驗收：86.02.01│    │得標：稻田  │差底價二千│      │        │
├─┼───┼───────┼──┼──────┼─────┼───┼────┤
│  │      │招標：85.10.28│47萬│富詳營造公司│473,000元#│戊○○│丁群峰  │
│04│溪頂村│開工：85.11.08│ 6千│明輝營造公司│500,000元 │      │趙世榮  │
│  │巷道排│完工：86.01.03│  元│瀚尊營造公司│540,000元 │      │        │
│  │水工程│驗收：86.02.18│    │得標：富詳  │差底價三千│      │        │
├─┼───┼───────┼──┼──────┼─────┼───┼────┤
│  │      │招標：85.10.28│47萬│富詳營造公司│474,000元#│戊○○│丁群峰  │
│05│泉州村│開工：85.11.08│ 6千│明輝營造公司│550,000元 │      │趙世榮  │
│  │巷道排│完工：86.02.08│  元│統暘營造公司│530,000元 │      │        │
│  │水工程│驗收：86.02.18│    │得標：富詳  │差底價二千│      │        │
├─┼───┼───────┼──┼──────┼─────┼───┼────┤
│  │      │招標：85.11.09│47萬│巨筑營造公司│473,000元#│戊○○│丁群峰  │
│06│和豐村│開工：85.11.18│ 5千│太龍營造公司│550,000元 │      │趙世榮  │
│  │巷道排│完工：86.01.06│  元│泰富營造公司│520,000元 │      │        │
│  │水工程│驗收：86.02.19│    │得標：巨筑  │差底價二千│      │        │
├─┼───┼───────┼──┼──────┼─────┼───┼────┤
│  │      │招標：85.11.09│47萬│巨筑營造公司│473,000元#│戊○○│丁群峰  │
│07│五港村│開工：85.11.18│ 6千│太龍營造公司│540,000元 │      │趙世榮  │
│  │巷道排│完工：86.02.08│  元│勝大營造公司│530,000元 │      │        │
│  │水工程│驗收：86.02.19│    │得標：巨筑  │差底價三千│      │        │
├─┼───┼───────┼──┼──────┼─────┼───┼────┤
│  │      │招標：85.11.22│47萬│巨筑營造公司│473,000元#│戊○○│丁群峰  │
│08│永豐村│開工：85.12.02│ 6千│富詳營造公司│540,000元 │      │趙世榮  │
│  │巷道排│完工：86.01.06│  元│泰富營造公司│510,000元 │      │        │
│  │水工程│驗收：86.02.19│    │得標：巨筑  │差底價三千│      │        │
├─┼───┼───────┼──┼──────┼─────┼───┼────┤
│  │      │招標：85.11.22│47萬│巨筑營造公司│474,000元#│戊○○│丁群峰  │
│09│五榔村│開工：85.12.02│ 8千│銘晟營造公司│520,000元 │      │趙世榮  │
│  │巷道排│完工：86.01.08│  元│泰富營造公司│590,000元 │      │        │
│  │水工程│驗收：86.02.18│    │得標：巨筑  │差底價四千│      │        │
├─┼───┼───────┼──┼──────┼─────┼───┼────┤
│  │      │招標：85.11.22│47萬│勝大營造公司│473,500元#│戊○○│丁群峰  │
│10│富琦村│開工：85.12.02│ 6千│富詳營造公司│530,000元 │      │趙世榮  │
│  │巷道排│完工：86.01.03│  元│宏都營造公司│510,000元 │      │        │
│  │水工程│驗收：86.02.19│    │得標：勝大  │差底價2500│      │        │
├─┴───┼───────┴──┴──────┼─────┼───┴────┤
│    總 計 │                                  │4742,500元│                │
└─────┴─────────────────┴─────┴────────┘


司法院資訊處製作；財團法人民間司法改革基金會備份。
